臺灣高等法院民事判決　　　　　　　　　93年度重上字第33號
上　訴　人　寅○○
　　　　　　歐陽永言
　　　　　　歐陽肅
　　　　　　午○○
　　　　　　卯○○
　　　　　　地○
　　　　　　壬○○
　　　　　　甲○○
　　　　　　戊○○
　　　　　　庚○○
　　　　　　丙○○○
　　　　　　天○○
　　　　　　亥○○○
　　　　　　辛○○
　　　　　　丁○○
　　　　　　辰○○
　　　　　　癸○○○（即胡民生之承受訴訟人）
　　　　　　胡建國（即胡民生之承受訴訟人）
　　　　　　胡孝芳（即胡民生之承受訴訟人）
　　　　　　胡孝菽（即胡民生之承受訴訟人）
　　　　　　乙○○（即何邱曼翠之承受訴訟人）
　　　　　　何靜薇（即何邱曼翠之承受訴訟人）
　　　　　　丑○○○
　　　　　　孫芷葳
　　　　　　孫芳菩
　　　　　　孫芳莙
　　　　　　裴愛華
　　　　　　孫慶平
　　　　　　孫慧玲
　　　　　　子○○
　　　　　　己○○○
　　　　　　李培棟
　　　　　　李培玲
　　　　　　行政院國軍退除役官兵輔導委員會新竹榮民服務處
上　一　人
法定代理人　趙中生
共　　　同
訴訟代理人　解家源律師
被　上訴人　戌○○○
追　　　加
被　上訴人　申○○○
訴訟代理人　柏盛林
追　　　加
被　上訴人　未○○○
　　　　　　巳○○○
　　　　　　酉○○○
共　　　同
訴訟代理人　劉效穆
上列當事人間土地繼承等事件，上訴人對於中華民國92年10月29
日臺灣士林地方法院 91年度重訴字第502號第一審判決提起上訴
，並為訴之追加，本院於 94年10月5日言詞辯論終結，判決如下
：
    主      文
上訴及追加之訴均駁回。
第二審及追加之訴訴訟費用由上訴人負擔。
    事      實
甲、上訴人方面：
一、聲明：
    先位聲明：(一)原判決廢棄。(二)被繼承人歐陽聲智所有之座落
    台北市○○區○○路2小段第 84-1、84-2、88、89、92、93
    、97、98、99、100等地號十筆土地，由被告戌○○○、申
    ○○○、未○○○、巳○○○、酉○○○等五人共同辦理繼
    承登記後，再將該土地所有權回復於上訴人共同所有。
    備位聲明：(一)原判決廢棄。(二)被繼承人歐陽聲智所有之座落
    台北市○○區○○路2小段第 84-1、84-2、88、89、92、93
    、97、98、99、100等地號十筆土地，由被告戌○○○辦理
    繼承登記後，再將該土地所有權回復於上訴人共同所有。
二、陳述：除與原判決記載相同者外，補稱略以：
  (一)上訴人自始以被上訴人戌○○○為繼承人所認定，相對人三
    字係指對造而言，並無其他用意。
  (二)被繼承人歐陽聲智死亡後，應由配偶林季娥與在台長孫直系
    血親卑親屬戌○○○，依民法第1138條與1144條之規定平均
    繼承。其繼承人林季娥相繼死亡後，未逾三年（尚未喪失繼
    承資格），其繼承人四人申○○○、未○○○、巳○○○、
    酉○○○分別於91.11.18與91.11.20表示繼承，且經士院91
    聲繼字第35號、36號准予備查在卷。從而林季娥繼承之前開
    信託關係，於林季娥相繼死亡後，應由被告戌○○○及申○
    ○○、未○○○、巳○○○、酉○○○所繼承，因「該訴訟
    標的的對於數人必須合一確定時，追加其原非當事人之人為
    當事人者」，另「請求之基礎事實同一者」民訴法第 255條
    第 1項第2款及第5款訂有明文，是以上訴人之追加乃依該規
    定而來，自無不合。至戌○○○就林季娥繼承部分聲請拋棄
    繼承，因於法不合，已由士林地院 91年度繼字第217號裁定
    駁回。
  (三)本件抵押權之設定一事，其目地僅在防止他人盜賣而不自知
    （況事實上確已發生此一盜賣事件-參閱士院民事執行處士
    院儀 91執春字第20954號卷），雙方並無實質金錢往來及借
    貸關係存在。再就吳珊珊、乙○○及吳珍華三人而言，均係
    繼承其父親之持分而來，並非被上訴人所稱之，其三人均為
    學生，如何能有如此雄厚之資金借予歐陽聲智。
  (四)申○○○、未○○○、巳○○○、酉○○○均為大陸地區人
    民，依兩岸人民關係條例第69條規定，非經主管機關許可，
    不得在臺灣地區取得設定或移轉不動產物權，而戌○○○之
    繼承權既仍存在，自仍應由戌○○○辦理繼承登記後，將系
    爭土地之所有權回復於上訴人共同所有，故上訴人追加備位
    聲明，以補不足。又同條例第67條之1第1項規定遺產事件，
    其繼承人全部為大陸地區人民者，除應適用第68條之情形者
    外，由繼承人、利害關係人或檢察官聲請法院指定財政部國
    有財產局為遺產管理人，管理其遺產。
三、證據：除援用第一審所提證據外，補提戶籍謄本、繼承系統
    表、士林地院91年度繼字第217號裁定等件為證。
乙、被上訴人戌○○○方面：
一、聲明：駁回上訴。
二、陳述：除與原判決記載相同者外，補稱略以：
  (一)上訴人對原判決被告不提起上訴，僅列為相對人並配合原判
    決搭配為被上訴人，並未確切表明對被告戌○○○提起上訴
    之意旨。且其追加原非當事人之人，皆不合法。
  (二)上訴人僅在理由中表明向相對人全體即被告全體為終結信託
    登記之意思表示，並未提出證據。且所提新攻擊防禦方法，
    已違反民事訴訟法第447條第1項規定不得提出之限制，亦無
    同法條第3款之適用。
  (三)原告 22人死亡6人，不得在訴訟前中途追加其他人列為共同
    上訴人，又如何確認原告被繼承人家屬身份合法性。
  (四)根據國稅局在認定被上訴人父親欠原告債務但與中山地政抵
    押設定契約登記部分人有所不相同，國稅局裁定書尚無吳珍
    華之人，在此等相對性原則，雙方簽署不動產契約書在認定
    事實真相無從合法性，此部份更無理由終止信託關係。
  (五)據了解歐陽湘之妻寅○○和他子女在起訴之初根本未曾與代
    理人有委任關係，在原審陳報狀剔除有記載，足以證明起訴
    之初繼承者之配偶、子女其他大部分成員根本未曾知道與代
    理人有委任關係，是由幾個主任委員委任訴訟。
  (六)上訴人出示五項相關地籍資料交叉對比先後矛盾與事實真相
    非所同，中山地政所有權登記記載58年不動產為歐陽聲智所
    購買，據上訴人主張系爭土地為22人所按產權持分付錢購買
    ，係主任委員壬○○所簽署58年「不動產買賣契約」名冊至
    67年歐陽聲智蓋（確書）承諾是22人所購買﹐簽署58年按「
    不動產買賣契約」產權持分開出17家銀行帳號和出支票票額
    期限付清現款﹐還有五人沒有記載按買賣產權持分付錢，按
    常理國人現顯習慣久拿不予現得，所買賣不動產為何相隔十
    年才付清買賣尾款証明原始購買人，那賣不動產人是白痴願
    意接受承購人要求，按常理事實不合。又在82年當時郗彬還
    在世﹐在82年債權抵押設定契約為何不登記郗彬非刪掉原始
    購買兼債權人權利﹐惟系爭土地82年原始購買22人與歐陽聲
    智67年蓋確書承諾是22人所購買﹐然在82年債權人怎麼有錢
    借給債務人歐陽聲智8400萬元﹐並非雙方實質不動產買賣契
    約相對性。
  (七)上訴人強調系爭土地是他們所買的，伊沒有意見，而且對於
    本案之土地伊已經拋棄繼承。
三、證據：除援用第一審所提證據外，補提士林地院91年度繼字
    第546號拋棄繼承函為證。
丙、追加被上訴人申○○○方面
一、聲明：駁回追加之訴。
二、陳述：訴訟代理人柏盛林表示對於案情不清楚，但不同意追
    加之訴，上訴人提起訴訟程序不對。
丁、追加被上訴人未○○○、巳○○○、酉○○○方面：
一、聲明：駁回追加之訴。
二、陳述：訴訟代理人劉效穆表示對於此案不清楚，追加被上訴
    人並不知道有此事，是事後才知道，請依法判決。
    理      由
壹、程序方面：
一、追加原告（上訴人）部分：
  (一)上訴人主張系爭土地之實際所有權人，為如原審 1卷第20頁
    購買名冊所列之22人，其中 6人於原審起訴前（按訴訟繫屬
    日為民國 91年8月6日），即分別於：歐陽湘（85年4月19日
    ）、毛鵬年（ 83年5月20日）、李和臣（83年10月15日）、
    孫新民（88年8月16日）、孫去非（84年9月17日）、郗彬（
    84年10月26日）死亡，自不具備當事人能力，卻仍於原審被
    列為原告提起本件訴訟，業經原審另以裁定駁回，本院核無
    不合。
  (二)上訴人（原審原告）於原審92年6月9日具狀追加原告寅○○
    （歐陽湘之妻）、子○○（毛鵬年之妻）、己○○○（李和
    臣之妻）、丑○○○（孫新民之妻）、裴愛華（孫去非之妻
    ）、行政院國軍退除役官兵輔導委員會新竹榮民服務處（郗
    彬）等 6人為原告，核其請求之基礎事實均屬同一，依民事
    訴訟法第 446條第1項但書準用同法第255條第1項第2款規定
    ，經原審予以准許，亦核無不當。
  (三)又上開追加原告，除毛鵬年部分因繼承人僅有配偶子○○，
    及郗彬部分因係無繼承人，依臺灣地區與大陸地區人民關係
    條例第 68條第1項規定，由行政院國軍退除役官兵輔導委員
    會新竹榮民服務處為遺產管理人，方屬合法外，其餘 4人依
    繼承之法律關係，應由上訴人所主張之實際所有權人歐陽湘
    、李和臣、孫新民、孫去非之全體繼承人為權利之主張，當
    事人方為適格，上訴人於本院補正歐陽湘之繼承人歐陽永言
    、李和臣之繼承人李培棟、李培玲、孫新民之繼承人孫芷葳
    、孫芳菩、孫芳莙、孫去非之繼承人孫慧玲、孫慶平為當事
    人（即追加上訴人），亦屬適法，應予准許。上訴人對於上
    述補正追加當事人，雖於書狀表示承受訴訟，核其真意係補
    正當事人之程序，尚不因承受訴訟之用語有誤，即認此部份
    補正為不合法，併此敘明。
二、原審原告死亡承受訴訟部分：
  (一)本件原審原告胡民生，於 91年11月1日死亡，由其妻癸○○
    ○於 92年1月15日依法聲明承受訴訟；另原告何邱曼翠（其
    夫何錦章已早年死亡）於 91年8月27日死亡，留有二女，由
    長女乙○○於92年3月5日依法聲明承受訴訟，原審予以准許
    ，亦無不合。
  (二)又原審原告胡民生、何邱曼翠承受訴訟部分，因未由全體繼
    承人為之，上訴人於本院補正胡民生之繼承人胡建國、胡孝
    芳、胡孝菽及何邱曼翠之繼承人何靜薇為當事人，聲明承受
    訴訟，並無不合，均應予准許。
三、追加被上訴人部分：
  (一)本件上訴人主張對登記於歐陽聲智所有之系爭土地，有信託
    關係之權利，查歐陽聲智已於 86年8月17日死亡，依繼承之
    法律關係，歐陽聲智之全體繼承人，就因繼承而取得之系爭
    土地權利於遺產分割前，為全體繼承公同共有，是以本件訴
    訟標的法律關係，於歐陽聲智之繼承人間須合一確定。
  (二)查歐陽聲智死亡後之繼承人，計有配偶林季娥，以及子女申
    ○○○、未○○○、巳○○○、酉○○○，其子女係大陸地
    區人民，並未依臺灣地區與大陸地區人民關係條例第68條第
    1項規定，於繼承開始後3年內聲明繼承，視為已拋棄繼承，
    即應由歐陽聲智在台之孫即被上訴人戌○○○（申○○○之
    子）與林季娥二人共同繼承。又查林季娥於91年4月9日死亡
    ，業經其子女申○○○、未○○○、巳○○○、酉○○○分
    別於91年11月18日、20日表示繼承，且經臺灣士林地方法院
    91年度聲繼字第35號、36號准予備查在卷（本院卷66、67頁
    ），故因繼承而取得歐陽聲智系爭土地權利義務法律係者，
    現應為戌○○○ (系爭土地之應繼分為 2分之1)，另林季娥
    之繼承人，即申○○○、未○○○、巳○○○、酉○○○（
    就系爭土地之應繼分各為8分之1)，以上共為五人。
  (三)本件上訴人固追加申○○○、未○○○、巳○○○、酉○○
    ○為被上訴人，固符民事訴訟法第446條第1項但書準用同法
    第 255條第1項第5款之規定，但因申○○○、未○○○、巳
    ○○○、酉○○○，就本件訴訟並無訴訟實施權，仍為當事
    人不適格，詳如後述。
四、上訴人聲明之變更及追加部分：
  (一)上訴人於原審起訴聲明係「被繼承人歐陽聲智所遺留之座落
    台北市○○區○○段2小段第 84之1、84之2、88、89、92、
    93、97、98、99、100等地號十筆土地，由被告戌○○○辦
    理繼承登記後，將所有權移轉登記於原告22人共同所有，並
    信託登記於第三人即葉松年先生名下。」於本院就請求信託
    登記於第三人即葉松年先生名下部分，撤回該應受判決事項
    之聲明（本院 1卷36頁），核係減縮應受判決事項之聲明，
    依民事訴訟法第 446條第1項但書準用同法第255條第1項第3
    款規定，應予准許。
  (二)又上訴人基於歐陽聲智之繼承關係，於本院追加被上訴人並
    為先、備位之聲明，核其請求之基礎事實同一，依民事訴訟
    法第 446條第1項但書準用同法第255條第1項第2款規定，亦
    應予准許。
貳、實體方面：
一、本件上訴人起訴主張：訴外人歐陽聲智所有之座落台北市○
    ○區○○段二小段第84之1、84之2、88、89、92、93、97、
    98、99、100等地號十筆土地（下稱系爭土地），係由歐陽
    湘、歐陽肅、午○○、卯○○、地○、壬○○、甲○○、戊
    ○○、吳霍成虔、吳金璦琯、毛鵬年、亥○○○、李和臣、
    天○○、辛○○、胡民生、孫新民、何邱曼翠、孫去非、丁
    ○○、劉敬、郗彬等22人共同購買，信託登記於歐陽聲智名
    下，為維護權益，並於 82年12月9日分別辦妥抵押權設定，
    上訴人等分別為購買人本人或其繼承人。嗣歐陽聲智於86年
    8月17日死亡，其繼承人為配偶林季娥，子女申○○○、未
    ○○○、巳○○○、酉○○○因係大陸地區人民，未依法於
    3年內聲明繼承，視為已拋棄繼承，而由在台之孫戌○○○
    與林季娥共同繼承。又林季娥於91年4月9日死亡，業經其子
    女申○○○、未○○○、巳○○○、酉○○○依法聲明繼承
    ，爰以意思表示終止信託關係，請求繼承系爭信託關係之被
    上訴人將系爭土地所有權移轉（返還）於上訴人共同所有。
二、被上訴人則以：否認系爭土地有信託關係存在。系爭土地之
    地段與上訴人提供之買賣契約書不同，買賣日期亦不同，當
    事人亦不同。依國人之觀念、習慣上購買不動產均屬大事，
    焉有可能合夥出資購買土地卻登記在未出資之第三人名下，
    亦未書立任何字據。又上訴人之中丙○○○為自耕農，何以
    不登記在具有合法身分之自己合夥人之名下，而登記在歐陽
    聲智名下，顯然系爭土地根本就無信託關係之存在。上訴人
    以戌○○○為訴訟對象，顯然錯誤，且上訴人追加被上訴人
    申○○○、未○○○、巳○○○、酉○○○為不合法等語，
    資為抗辯。
三、按公同共有物之處分及其他權利之行使，應得公同共有人全
    體之同意，為民法第828條第2項所明定；又遺產在未分割前
    ，依民法第1151條規定應屬全體繼承人公同共有，而請求共
    同繼承之土地為所有權移轉登記，係對公同共有物為處分之
    行為，屬於民事訴訟法第 56條第1項所謂訴訟標的對於共同
    訴訟之各人必須合一確定者。上訴人對登記於歐陽聲智所有
    之土地主張應為所有權移轉登記，歐陽聲智於 86年8月17日
    死亡，依繼承之法律關係，自應對歐陽聲智之全體繼承人為
    主張，其被告當事人始屬適格。經查：
  (一)按「遺產繼承人，除配偶外，依左列順序定之：一、直系血
    親卑親屬。二、父母。三、兄弟姊妹。四、祖父母」、「前
    條所定第一順序之繼承人，以親等近者為先」、「配偶有相
    互繼承遺產之權，其應繼分，依左列各款定之：一、與第一
    千一百三十八條所定第一順序之繼承人同為繼承時，其應繼
    分與他繼承人平均」、「大陸地區人民繼承臺灣地區人民之
    遺產，應於繼承開始起三年內以書面向被繼承人住所地之法
    院為繼承之表示；逾期視為拋棄其繼承權」，民法第1138條
    、第 1139條、第1144條第1款、臺灣地區與大陸地區人民關
    係條例第66條第1項分別定有明文。
  (二)查歐陽聲智之配偶為林季娥，並有子女申○○○、未○○○
    、巳○○○、酉○○○四人，皆屬大陸地區人民，以及在台
    長孫即本件被上訴人戌○○○（申○○○之子）。歐陽聲智
    於 86年8月17死亡後，其子女申○○○、未○○○、巳○○
    ○、酉○○○均未在繼承開始起三年內以書面向被繼承人歐
    陽聲智住所地之法院即原法院為繼承之表示，應視為已拋棄
    繼承權等事實，業經原法院依職權調取該院91年聲繼字第35
    號、第36號卷宗查核屬實，是以歐陽聲智死亡後，上訴人主
    張其與歐陽聲智間之信託關係，應由林季娥及被上訴人戌○
    ○○依民法第 1144條第1款平均繼承，且被上訴人戌○○○
    之繼承並非基於民法第1140條之代位繼承，而係基於同法第
    1138條第1款而為繼承。
  (三)嗣林季娥於91年4月9日死亡，其子女申○○○、未○○○、
    巳○○○、酉○○○已分別於91年11月18日、91年11月20日
    表示繼承，並經原法院91年聲繼字第35號、第36號准予備查
    在案，則就歐陽聲智之遺產由林季娥繼承部分，應由子女申
    ○○○、未○○○、巳○○○、酉○○○再為平均繼承，亦
    即上訴人主張與歐陽聲智間之信託關係，於歐陽聲智、林季
    娥陸續死亡後，應由被上訴人戌○○○及申○○○、未○○
    ○、巳○○○、酉○○○共同繼承。
  (四)就林季娥死亡再由子女申○○○、未○○○、巳○○○、酉
    ○○○繼承部分，上訴人雖追加申○○○、未○○○、巳○
    ○○、酉○○○為被上訴人，然查被繼承人林季娥所繼承部
    分之遺產事件，其繼承人全部為大陸地區人民，依臺灣地區
    與大陸地區人民關係條例第67條之1第1項規定，應由繼承人
    、利害關係人或檢察官聲請法院指定財政部國有財產局為遺
    產管理人，管理其遺產，此為法律特別規定，故如欲就該遺
    產為主張，自應依法聲請法院指定財政部國有財產局為遺產
    管理人實施訴訟程序，其當事人始為適格。上訴人未為聲請
    ，逕以大陸地區人民申○○○、未○○○、巳○○○、酉○
    ○○為當事人，於法尚有未合，就林季娥繼承歐陽聲智部分
    ，仍屬當事人不適格。
  (五)又歐陽聲智之全體繼承人原為林季娥與被上訴人戌○○○，
    林季娥繼承歐陽聲智部分與被上訴人戌○○○之間，自必須
    合一確定，林季娥部分如上所述，既屬當事人不適格，則本
    件對歐陽聲智之遺產請求，自屬當事人不適格。是以上訴人
    依信託之法律關係先位請求被上訴人及追加被上訴人，備位
    請求被上訴人辦理繼承登記後再將系爭土地所有權回復於上
    訴人共同所有，均無理由。
四、綜上所述，上訴人主張本於信託之法律關係，先位請求被上
    訴人及追加被上訴人，備位請求被上訴人就系爭土地辦理繼
    承登記後再將系爭土地所有權回復於上訴人共同所有，其被
    告當事人不適格，為無理由，應以訴訟判決駁回之。原審為
    上訴人敗訴之判決，所持理由雖有不同，結論並無二致。上
    訴意旨指摘原判決不當，求予廢棄改判，為無理由，應予駁
    回。上訴人追加訴訟部分，亦同上理由欠缺當事人適格，亦
    應以訴訟判決駁回其請求。
五、據上論結，本件上訴及追加之訴均無理由，爰判決如主文。
中　　華　　民　　國　　94　　年　　10　　月　　19　　日
　　　　　　　　　民事第二庭審判長法　官    吳謙仁
　　　　　　　　　　　　　　　　  法　官    蘇瑞華
　　　　　　　　　　　　　　　　  法　官    魏大喨
正本係照原本作成。
如不服本判決，應於收受送達後20日內向本院提出上訴書狀，其
未表明上訴理由者，應於提出上訴後20日內向本院補提理由書狀
（均須按他造當事人之人數附繕本）上訴時應提出委任律師或具
有律師資格之人之委任狀；委任有律師資格者，另應附具律師資
格證書及釋明委任人與受任人有民事訴訟法第466條之1第1項但
書或第2項（詳附註）所定關係之釋明文書影本。
中　　華　　民　　國　　94　　年　　10　　月　　20　　日
　　　　　　　　　　　　　　　　　書記官    李華安
附註：
民事訴訟法第466條之1（第1項、第2項）：
對於第二審判決上訴，上訴人應委任律師為訴訟代理人。但上訴
人或其他法定代理人具有律師資格者，不在此限。
上訴人之配偶、三親等內之血親、二親等內之姻親，或上訴人為
法人、中央或地方機關時，其所屬專任人員具有律師資格並經法
院認為適當者，亦得為第三審訴訟代理人。
